臺灣彰化地方法院刑事判決　　　　　　　 96年度訴字第794號
公　訴　人　臺灣彰化地方法院檢察署檢察官
被　　　告　甲○○
上列被告因遺棄案件，經檢察官提起公訴（96年度調偵字第162
號），本院判決如下：
    主    文
甲○○成年人，故意對兒童、少年犯對於無自救力之人，依法令
應扶助、養育及保護，而不為其生存所必要之扶助、養育及保護
罪，處有期徒刑捌月。
    犯罪事實
一、甲○○為民國53年7 月6 日出生之成年人，係少年劉○○（
    84年7 月9 日出生，於96年7 月8 日以前為未滿12歲之兒童
    ，姓名、年籍詳卷，以下簡稱A 女）之母，依民法第1114條
    第1 款之規定，對A 女負有第一順位之扶養義務。甲○○於
    A 女出生後約半年之85年（起訴書誤載為95年）元月某日，
    因與A 女之父即同居人丙○○發生衝突，乃自行離家，而將
    A 女留在彰化縣二林鎮（地址詳卷，下稱A 女戶籍）之住處
    ，由同住之A 女父親丙○○及祖母丁○○○扶養，惟嗣丙○○已於91年11月20日死亡，丁○○○亦於94年2 月5 日死亡
    ，當時A 女為年甫9 歲之兒童，並無謀生能力，顯為無自救
    力之人，且除甲○○外，已無其他扶養義務人；丙○○之弟
    乙○○見狀，雖對A 女施予援助，然仍於94年6 月3 日寄發
    郵局存證信函予甲○○，告知丙○○已死亡之消息，並請甲○○出面處理A 女之監護及扶養問題，以免涉犯遺棄罪嫌等
    語，嗣再於寄發存證信函後約一星期，甲○○以電話與其聯
    絡時，在電話中告知甲○○：丙○○與丁○○○均已死亡，
    亟需甲○○出面解決A 女之照顧養育問題等語，此時甲○○
    明知A 女為無自救力之人，且已陷於無其他扶養義務人照顧
    之狀態，而伊為A 女之母親，依法對A 女負有扶助、養育及
    保護義務，竟仍基於遺棄之故意，或避不見面、或藉故拖延
    ，而拒不對A 女為生存所必要之扶助、養育及保護，一直迄
    本案言詞辯論終結時，甲○○仍未對A 女為生存所必要之扶
    助、養育及保護。
二、案經乙○○告發，由臺灣彰化地方法院檢察署檢察官偵查起
    訴。
    理    由
一、證據能力部分：
    本案下揭全部卷證所涵括之供述證據及非供述證據，經本院
    依法踐行調查證據程序，公訴人及被告均不爭執各該證據之
    證據能力，且亦查無依法應排除其證據能力之情形，是後述
    所引用證據之證據能力均無疑義，合先敘明。
二、認定被告有罪之論據：
  (一)訊據被告甲○○固不否認伊為A 女之母親，A 女於94年2 月
    5 日丁○○○死亡時，為年僅9 歲之兒童，及伊經乙○○聯
    絡後迄今仍未處理A 女扶養及監護之問題等情，惟矢口否認
    有何遺棄之犯行，辯稱：伊曾於偵查庭時表示要將A 女帶回
    扶養，是乙○○不願意，乙○○只是要伊付錢而已云云。
  (二)經查：
  1.被告甲○○為A 女之母親，A 女為84年7 月9 日出生，被告
    於A 女出生後半年即離家，將A 女交由父親丙○○及祖母丁○○○扶養、照顧乙節，為被告所自承；而丙○○及丁○○○分別於91年11月20日及94年2 月5 日死亡，於渠二人死亡
    後，A 女戶籍內已無他人等情，有94年7 月15日製發之A 女
    戶籍謄本1 份在卷可憑；又按直系血親相互間、夫妻之一方
    與他方之父母同居者，其相互間、兄弟姊妹相互間、家長家
    屬相互間，互負扶養之義務，民法第1114條定有明文。則A
    女於丁○○○死亡時，年僅9 歲，為無自救力之人，且除身
    為A 女母親之被告外，亦無其他法定扶養義務人之事實，應
    可認定。至於A 女戶籍之地址雖有其他親人設籍，有該址之
    全戶戶籍資料1 份附卷可稽，惟證人乙○○證稱：該址雖有
    其他兄長設籍，但早在81年間就已經分戶了等語（參本院審
    判筆錄第4 頁），則本院審酌於鄉間舊宅，兄弟分家各自生
    活後仍共用同一門牌號碼者，所在多有，於此情形，因已分
    家之親人間已各自營生過活，雖仍保有親人間之情誼，但已
    不存在同居共財之家庭關係，彼此間自無家長家屬關係等情
    ，認A 女與其他設籍於同址之親人間，尚無家長家屬之關係
    ，附此敘明。
  2.乙○○於94年6 月3 日曾寄發載有丙○○已死亡，請甲○○
    出面處理A 女之監護及扶養問題，以免涉犯遺棄罪嫌字句之
    存證信函予被告，嗣並於約一個星期後之電話聯絡中，告知
    被告有關丁○○○亦已死亡之消息乙節，業經證人乙○○於
    本院審理中結證明確（參本院審判筆錄第4 頁），復為被告
    於本院準備程序所不爭執（參本院準備程序筆錄第4 頁），
    並有存證信函影本1 份在卷為憑，應與事實相符。至被告嗣
    於本院審理中雖曾辯稱：伊係至檢察官開庭時始知道丁○○○死亡云云，惟此與伊於本院準備程序所述不符，是否可信
    已非無疑，況被告既不否認於接獲存證信函後撥打電話給證
    人乙○○，並於電話中與證人乙○○約定在高雄縣議會前廣
    場見面等情（參本院審判筆錄第16、19頁），則衡情證人乙○○寄發存證信函之目的既在請被告出面處理A 女之扶養及
    監護問題，對於A 女當時無人扶養之狀況必會據實以告，以
    促使被告出面，當無隱瞞丁○○○已死亡之必要，是證人乙○○證稱其於電話中已告知丁○○○死亡之訊息等語，較為
    可採，被告此部分之辯解，與常情不符，不足採信。是被告
    於94年6 月3 日證人乙○○寄發存證信函後約一星期，即知
    悉無自救力之A 女已陷於無扶養義務人扶助、養育及保護之
    狀態，亟需伊之扶助、養育及保護，至堪認定。
  3.又被告於知悉上情後，迄今不但未對A 女為任何扶助、養育
    及保護，甚至未曾前去探視過A 女之事實，為被告所自承（
    參本院審判筆錄第16頁），復經證人乙○○證述在卷（參本
    院審判筆錄第5 、6 頁），亦堪確定。
  4.被告雖以前詞置辯，惟查：證人乙○○證稱：被告與其第一
    次約在高雄縣議會見面就失約沒到，後來在偵查中及調解時
    雖數次提及要把A 女帶回去，但卻始終沒來看過A 女，也沒
    主動聯絡要把A 女帶回去的事，被告稱要將A 女帶回去都是
    開庭時敷衍應付的話，如果被告真的有心要扶養照顧A 女，
    其一定會讓被告將A 女帶回去等語（參本院審判筆錄第5-8
    頁）；而被告於偵查及本院審理中除自承：因伊與其他男子
    同居，怕對方知道伊有A 女這個女兒，所以不敢至高雄縣議
    會前廣場與乙○○見面（參96年度他字第996 號卷第15頁、
    本院審判筆錄第16頁）外，復供陳：伊沒有主動與乙○○聯
    絡，是因為伊把乙○○電話號碼遺失了，後來因為伊想說沒
    有要做什麼，所以就沒有再向乙○○要電話號碼等語（參本
    院審判筆錄第19頁）。互核以觀，倘被告真的有心要扶養照
    顧A 女，於歷次開庭或調解後，即可隨同到庭之證人乙○○
    返回A 女之住處探視A 女，進而討論扶養照顧A 女之事，然
    被告不但捨此不為，更因認為沒有什麼事要做，連證人乙○○之電話號碼都怠於詢問，此實已顯示被告根本未曾考慮履
    行伊對A 女之扶養義務，足徵被告於調解及偵查中有關願意
    扶養A 女之陳述，均僅是本案經告發後，應付檢察官偵查之
    敷衍動作，被告所辯不足採信。
  5.至A 女於丙○○及丁○○○死亡後，雖有證人乙○○負責照
    顧，惟：
  (1)按刑法第294 條第1 項後段之遺棄罪，為不作為犯，以負有
    扶助、養育或保護義務者，對於無自救力之人，不為其生存
    所必要之扶助、養育或保護時，犯罪即為成立。所謂無自救
    力之人，係指其人無自行維持生存所必要之能力而言。而所
    謂不為生存所必要之扶助、養育或保護，以義務人不履行其
    義務，於無自救力人之生存，有危險之虞為已足，不以果已
    發生危險為必要，屬危險犯之一種。又所謂「生存所必要之
    扶助、養育或保護」，係指義務人不履行其義務，於無自救
    力人之生存有危險者而言。是本院29年上字第3777 號 判例
    所稱：「若負有此項義務之人，不盡其義務，而事實上尚有
    他人為之養育或保護，對於該無自救力人之生命，並不發生
    危險者，即難成立該條之罪」，應以於該義務人不履行其義
    務之際，業已另有其他義務人為之扶助、養育或保護者為限
    ；否則該義務人一旦不履行其義務，對於無自救力人之生存
    自有危險，仍無解於該罪責（最高法院90年度臺上字第2607
    號判決、87年臺上字第2395號判例意旨參照）。可知，刑法
    第294 條第1 項後段之遺棄罪係抽象危險犯（法條未以致生
    危險為要件），亦即，立法者基於危害發生可能之考量，擬
    制認為一旦構成要件實現時（即負有扶助、養育或保護義務
    者，對於無自救力之人，不為其生存所必要之扶助、養育或
    保護時），法條所要防止之危險（即無自救力之人陷於無法
    生存之危險）即已發生，行為人便應受該條之刑罰，僅在無
    自救力之人已有另外之扶養義務人對其為扶助、養育及保護
    時，因其當時所受之扶助、養育及保護亦受法律之保護（即
    其他扶養義務人依法不得不扶養），無陷於生存危險之虞，
    始例外認為不構成該條項後段之遺棄罪。
  (2)查證人乙○○雖為A 女之叔叔，且於丁○○○死亡後接手照
    顧A 女，然其並非A 女之法定扶養義務人，其對A 女之照顧
    ，充其量僅是履行道德義務，並無法律強制力，A 女生存之
    危險並非絕對不存在，則揆諸上揭判例、判決及說明，被告
    當不能因證人乙○○基於手足及親人情誼，對孤苦無助之A
    女施以援助照顧，而免除伊遺棄罪之罪責。
  (三)綜上所述，A 女為無自救力之兒童（96年7 月8 日以前）、
    少年（96年7 月9 日以後），被告係A 女之母，為A 女唯一
    之扶養義務人，卻拒不對A 女為生存所必要之扶助、養育或
    保護之犯行，事證已臻明確，堪予認定，應依法論科。
三、論罪科刑
  (一)按犯罪行為於何時結束，有狀態犯（或有稱為即成犯）及繼
    續犯之分，前者係指行為一旦造成法定之不法情狀，犯罪即
    屬完成，易言之，即行為人僅一時的實現犯罪構成要件規範
    之行為，行為人一旦為構成要件之行為，犯罪即已實現且行
    為結束，嗣後僅是法律所欲保護之法益遭受侵害之狀態繼續
    存在；後者則是指行為人之意思，足以決定行為所造成不法
    情狀之久暫的犯罪，易言之，即犯罪構成要件規範之行為是
    否繼續實現，取決於行為人是否決定為一定之行為（包括作
    為及不作為）而言。次按刑法第294 條第1 項後段之遺棄罪
    以「對於無自救力之人依法令或契約應扶助、養育或保護，
    而不為其生存所必要之扶助、養育或保護」為要件，係以不
    作為為犯罪構成要件行為，為純正不作為犯。則如負有扶助
    、養育或保護義務者，對於無自救力之人，不為其生存所必
    要之扶助、養育或保護，其於不為生存所必要之扶助、養育
    或保護之期間，必會不間斷的實現該構成要件規範之行為（
    不作為），一直到其決定施予扶助、養育或保護時止，是刑
    法第294 條第1 項後段之遺棄罪為繼續犯，至堪確定。因此
    ，被告雖於94年6 月3 日後約一星期即因未對無自救力之A
    女為其生存所必要之扶助、養育或保護，致於當時即已成立
    刑法第294 條第1 項後段之遺棄罪，但因伊一直迄本案辯論
    終結時，仍未對A 女為其生存所必要之扶助、養育或保護，
    故被告之遺棄行為，應認已至少繼續至本案言詞辯論終結時
    （即96年10月2 日），而此已在刑法95年7 月1 日修正施行
    之後，自毋庸再為新舊法之比較適用，先此敘明。
  (二)按父母對於未成年子女，有保護及教養之權利義務；又直系
    血親相互間互負扶養之義務，民法第1084條第2項、第1114
    條第1 款分別定有明文，是核被告甲○○所為，係犯刑法第
    294 條第1 項後段「對於無自救力之人依法令應扶助、養育
    或保護，而不為其生存所必要之扶助、養育或保護」之遺棄
    罪。
  (三)查A 女係於84年7 月9 日出生，有卷附之A 女戶籍資料查詢
    結果1 紙附卷可稽，其於被告為本件行為之初，年僅9 歲，
    屬於兒童及少年福利法第2 條所稱未滿12歲之兒童，嗣迄96
    年7 月9 日以後，則為該條所稱12歲以上、未滿18歲之少年
    ，而被告為53年7 月6 日出生，行為之初即為40歲之成年人
    ，亦經被告於本院審理時陳述明確，則被告對A 女為上開犯
    行，自屬成年人故意對兒童、少年犯罪，應依兒童及少年福
    利法第70條第1 項前段之規定，加重其刑，起訴書未予載明
    ，爰補充之。
  (四)爰審酌被告不但於A 女出生後6 個月即離A 女而去，絲毫未
    盡為人母的責任，竟又於知悉原負責照顧A 女之丙○○及丁○○○均已死亡，A 女乏人照顧之情況下，拒不對A 女為必
    要之養育及保護，對A 女所生之危害可謂甚鉅，有加以嚴懲
    ，以維法紀，並正倫常之必要，惟念及被告並無前科，有臺
    灣高等法院被告前案紀錄表在卷可按，素行尚稱良好，且依
    被告開庭之言談、行止及穿著，伊之智識程度、經濟狀況均
    難認良好等一切情狀，量處如主文所示之刑，以示懲儆。至
    公訴人雖對被告求處1 年10月之有期徒刑，惟本院審酌上情
    ，認尚嫌過重，以量處如主文所示之刑為適當。
  (五)末查，本案被告之犯罪行為至少繼續至96年10月2 日已如上
    述，是本案無中華民國九十六年罪犯減刑條例之適用，併此
    敘明。
據上論斷，應依刑事訴訟法第299條第1項前段，刑法第294條第1
項後段，兒童及少年福利法第70條第1 項前段，判決如主文。
本案經檢察官吳曉婷到庭執行職務。
中　　華　　民　　國　　96　　年　　10　　月　　16　　日
                  刑事第四庭    審判長法  官  周淡怡
                                      法  官  周莉菁
                                      法  官  吳永梁
以上正本證明與原本無異。
如不服本判決，應於判決送達後10日內，向本院提出上訴書狀，
上訴書狀應「敘述具體上訴理由」，並按他造當事人之人數附繕
本。「切勿逕送上級法院」。
告訴人或被害人對於判決如有不服具備理由請求檢察官上訴者，
其上訴期間之計算係以檢察官收受判決正本之日期為準。
中　　華　　民　　國　　96　　年　　10　　月　　18　　日
                                      書記官  陳美敏
附錄本案論罪科刑參考法條全文：
中華民國刑法第294條
對於無自救力之人，依法令或契約應扶助、養育或保護而遺棄之
，或不為其生存所必要之扶助、養育或保護者，處6 月以上、5
年以下有期徒刑。
因而致人於死者，處無期徒刑或7 年以上有期徒刑；致重傷者，
處3 年以上10年以下有期徒刑。
兒童及少年福利法第70條
成年人教唆、幫助或利用兒童及少年犯罪或與之共同實施犯罪或
故意對其犯罪者，加重其刑至二分之一。但各該罪就被害人係兒
童及少年已定有特別處罰規定者，不在此限。
對於兒童及少年犯罪者，主管機關得獨立告訴。